【裁判字號】    98,建上,7
【裁判日期】    980826
【裁判案由】    給付服務報酬等
【裁判全文】
臺灣高等法院民事判決                   98年度建上字第7號
上  訴  人即
附帶被上訴人  丙○○
              己○○
共        同
訴  訟代理人  黃德賢律師
被  上訴人即
附  帶上訴人  乙○○
              丁○○
              戊○○
              甲○○
共        同
訴  訟代理人  趙建和律師
上列當事人間給付服務報酬事件，上訴人對於中華民國97年11月
28日臺灣板橋地方法院96年度建字第65號第一審判決提起上訴，
被上訴人為附帶上訴，本院於98年8 月12日言詞辯論終結，判決
如下：
    主      文
上訴及附帶上訴，均駁回。
第二審訴訟費用，上訴部分，由丙○○、己○○負擔。附帶上訴
部分，由乙○○、丁○○、戊○○、甲○○負擔。
    理      由
一、上訴人即附帶上訴人丙○○、己○○（下稱丙○○等2 人）
    起訴主張：
  (一)被上訴人即附帶上訴人乙○○、戊○○、丁○○、甲○○（
    下稱乙○○等4 人）在訴外人財團法人桃園縣平鎮市東勢建
    安宮所有之桃園縣平鎮市○○段東勢小段第56地號土地（下
    稱系爭土地）上，擬興建鋼筋加工廠，因不具備專業能力，
    乃於民國（下同）94年3月初先以口頭委託，丙○○等2人即
    開始進行察勘基地規劃設計等任務。因系爭土地為農牧用地
    ，丙○○等2人告知該地僅能作農業設施使用，乙○○等4人
    因此表示只需為其設計工廠、估算經費、申請第一期廠房之
    建造執照即可，至於實際施工及第二期廠房，乙○○等4 人
    自行解決。游台明於95年3月7日，戊○○、乙○○、甲○○
    於95年3月30日先後出具委託書予丙○○等2人。
  (二)丙○○等2人自94年3月受委任後即積極進行，已完成包括：
    轉委託第三人頂福有限公司（下稱頂福公司）為乙○○等4
    人進行地質鑽探及撰寫地質鑽探結果報告書；申請地籍圖、
    套繪廠房位置、現場測量、初期規劃、廠房之設計；轉委託
    第三人旭展結構技師事務所（下稱旭展事務所）進行結構之
    計算及撰寫計算書、結構計算書覆核；施工圖之繪製、製作
    工程預算明細表、申請並進行土地複丈、取得地主出具土地
    使用同意書、委請代書代辦部分手續等。
  (三)丙○○等2人在95年5月間已完成申請建照之所有前置作業暨
    文件，只需再申請農業設施許可即可進行申請建築執照之掛
    件，己○○尚於95年4月3日取得乙○○等4 人同意代刻起造
    人印章，以乙○○等4人為共同起造人。丙○○於95年5月30
    日已備妥農業用地容許作農業設施使用申請書，因僅缺乙○
    ○等4人之身分證影本，故己○○尚於95年6月份催請交付身
    分證影本，並已因此取得戊○○、甲○○之身分證影本。詎
    料，乙○○等4人突於95年6月間未具正當理由即通知丙○○
    等2人終止此項工程之委託，丙○○等2人乃結算自94年3 月
    起至95年6 月共計16個月間已完成工作之服務報酬及代墊費
    用，乙○○等4 人卻拒絕給付，爰依民法委任法律關係提起
    本件訴訟。
  (四)丙○○等2人請求服務報酬暨代墊費用之服務內容、金額為
    ：
    1.系爭土地面積為20,523平方公尺，乙○○等4 人委託丙○
      ○等2人規劃及設計2期建築物，全廠面積11,075平方公尺
      ，第1期建築面積為5,995.58平方公尺，第2期建築面積5,
      079.42平方公尺。其中第1期建物建築面積為5,995.58 平
      方公尺、總樓地板面積為6,314.6 平方公尺、法定工程造
      價每平方公尺新台幣（下同）6,300元，合計為39,781,98
      0元。第2期建物建築面積為5,079.42平方公尺，法定工程
      造價每平方公尺6,300元，合計為32,000,346元。
    2.丙○○建築師報酬部分：
      (1)依行政院內政部核定之省（市）建築師公會建築師業務
        章則及建築酬金標準，一般建築酬金百分率：總工程費
        300萬元以下部分為5.5%至9.0%，超過300萬元至1,500
        萬元部分為4.5%至9.0%，超過1,500萬元至6,000萬元部
        分為4.0%至9.0%，超過6,000萬元以上部分為3.0%至9.0
        %，丙○○僅依最低之4.5%、4.0%、3.5%請求。
      (2)丙○○已完成部分為察勘建築基地、擬定規劃草圖、繪
        製設計圖樣。依「省（市）建築師公會建築師業務章則
        」第15條、第17條，乙○○等4人應給付第2期（全部酬
        金之20%）及第3期（全部酬金之20%），共計40%。
      (3)據上，乙○○等4人應給付丙○○之酬金，第1、2期建
        物合計為1,232,517元。
    3.己○○部分：
      (1)應得報酬416,337元
        己○○具有結構技師資格，與丙○○共同受乙○○等
          4人委託，多次親赴各機關拜會、說明及代乙○○等4
          人與建築師、結構技師、代書等人連繫、溝通、解決
          疑難，其任務性質類似於不動產開發仲介業。兩造間
          雖未約定報酬之確定金額或計算方式，但丙○○等2
          人以受任事務之處理為其職業，依商業習慣應受有報
          酬。
        不動產開發仲介業，收取服務費標準皆在5%左右，又
          依財政部核定之95年度營利事業各業同業利潤標準表
          ，其中土地開發業之淨利率為29% 、不動產仲介代銷
          業淨利率為33%，僅以最低且最有利於乙○○等4人之
          土地開發業之淨利率29%請求。本件工程在乙○○等4
          人通知終止時已完成40%，故己○○得請求乙○○等4
          人給付416,337元服務報酬（計算式：工程總造價000
          00000元×5%×29%×40%＝416337元）。
      (2)代墊費用296,650元
        代書費：為系爭土地之申請及辦理事宜（含謄本費、
          影印費、特支費、手續費），己○○已代乙○○等4
          人墊付6,650元予萬國代書事務所余國棟代書。
        鑽探費290,000元：
          為系爭土地之地質鑽探事宜（含地質鑽探、撰寫鑽探
          報告書、技師簽證、現場攝照），己○○已代被上訴
          人墊付290,000元予頂福公司。
      (3)為乙○○等4人負擔債務502,476元：
        為執行受任事務，己○○為乙○○等4 人之利益委託旭
        展事務所蕭興國結構技師，對本工程進行結構設計、基
        礎設計、數量計算及簽證，因此積欠旭展事務所設計等
        費用。按結構技師之報酬，依約定為工程總造價之0.7%
        ，故為502,476元（計算式：00000000元×0.7%＝50247
        6元）。
      (4)據上，乙○○等4 人應給付己○○之報酬、代墊費用及
        負擔債務，合計為1,215,463元。
  (五)訴之聲明：
    1.乙○○等4人應給付丙○○1,232,517元，及自起訴狀繕本
      送達翌日起至清償日止按年息5%計算之利息。
    2.乙○○等4人應給付己○○1,215,463元，及自起訴狀繕本
      送達翌日起至清償日止按年息5%計算之利息。
    3.丙○○等2人等願供擔保，請准宣告假執行。
二、被上訴人即附帶上訴人乙○○、丁○○、戊○○、甲○○則
    以：
  (一)乙○○等4 人係於94年間喝茶聊天時，曾談及系爭土地或可
    用來建鋼筋加工廠使用，但因系爭土地為農牧用地，又做宮
    廟使用，乙○○等4 人認不可行，故不了了之。詎己○○不
    知從何得知此訊息，主動毛遂自薦向乙○○等4 人保證其關
    係良好，有辦法在系爭土地上興建鋼筋加工廠，且可申請變
    更為合法使用，並聲稱若不能合法使用無需收取任何費用。
    乙○○等4人誤信其言，遂於95年3月間分別簽署委託書，惟
    當時僅談及先申請建造執照送件掛號，至於後續各項文件，
    如地質鑽探報告、合約書、套繪圖、施工說明書、設計圖等
    ，則俟丙○○等2 人估算費用並經雙方進一步洽商細節定案
    後再行補具，因此，乙○○等4 人縱有委任，亦僅及於建造
    執照送件掛號而已，根本未談及後續事宜，此由乙○○等4
    人尚未給付任何定金即可為證。蓋動輒數千萬甚至上億元之
    建案，丙○○等2 人怎可能在未收取任何報酬前即開始著手
    施作，乙○○等4人既尚未與丙○○等2人討論細節，遑論簽
    訂委任設計、監造合約。
  (二)乙○○等4 人簽立委託書後，己○○即建議先作地質鑽探，
    俟了解土地結構後再行討論結構配置、施工明細等合約細節
    ，乙○○等4人尊重丙○○等2人之專業，慨然允之，遂自95
    年4月1日起至95年4 月30日間作土質鑽探工作，惟在丙○○
    等2人提出土質鑽探報告前，乙○○等4人等再三思考建廠之
    可能性及風險後，咸認此案不可行，乃於95年4 月中旬告知
    己○○，請其立即終止本件建廠之工作，己○○稱本件尚未
    送件，但已施作土質鑽探，乙○○等4 人亦承諾願付該部分
    之費用，惟丙○○等2人遲未拿出單據請款，突於2個月後要
    求給付2,372,067 元，其中竟包含所謂之申辦過程細節討論
    及相關單位之交際費用300,000 元以及辦事人員允諾之事宜
    （前金部分）660,000元，由丙○○等2人要求之費用項目，
    即可證明其請求浮誇不實。
  (三)己○○自始即心存僥倖，明知乙○○等4 人所欲申請建造者
    係鋼筋加工廠，根本不可能取得建造執照及使用執照，卻擬
    以合法掩護非法之作為，強邀乙○○等4 人委任設計規劃、
    監造廠房，以賺取高額之報酬，且於乙○○等4 人終止委任
    後，始提出與本件毫無干涉之設計圖等物品，權充為丙○○
    等2人為本案所作之工作。況地質鑽探報告書至95年4月底始
    取得，丙○○等2人如何得以在此之前之95年4月30日，甚至
    於94年4 月13日即繪製好施工圖、設計圖等圖面，由此可證
    圖面皆係乙○○等4 人終止委任後所補作，其目的無非係要
    虛增已提供之工作內容等語，資為抗辯。
三、原審判決(一)乙○○等4人應給付丙○○80,000元及自96年7月
    28日起至清償日止，按年息5%計算之利息；(二)乙○○等4 人
    應給付己○○351,067元及自96年7月28日起至清償日止，按
    年息5%計算之利息；(三)駁回丙○○等2 人其餘之訴。丙○○
    等2 人等提起上訴，上訴聲明為：(一)原判決關於駁回丙○○
    等2 人其餘之訴與假執行之聲請暨命訴訟費用之負擔部分均
    廢棄；(二)乙○○等4人應再給付丙○○1,152,517元及自96年
    7月28日起至清償日止，按年息5%計算之利息；(三)乙○○等4
    人應再給付己○○864,396元及自96年7月28日起至清償日止
    ，按年息5%計算之利息。乙○○等4 人提起附帶上訴，附帶
    上訴聲明：(一)原判決除免為假執行部分外關於命乙○○等4
    人分別給付丙○○80,000元，己○○279,417 元及其法定利
    息與該部分假執行之宣告及命負擔該部分訴訟費用之裁判均
    廢棄；(二)上開廢棄部分，丙○○等2 人在第一審之訴及假執
    行之聲請均駁回。丙○○等2 人就對造附帶上訴之答辯聲明
    ：附帶上訴駁回。乙○○等4 人就上訴部分答辯聲明：上訴
    駁回。
四、本件上訴及附帶上訴範圍：
  (一)查丙○○係就原判決駁回其請求報酬1,152,517 元部分提起
    上訴。己○○於98年2月12日民事上訴理由狀第6頁載稱「上
    訴聲明中尚包含代墊鑽探費290,000 元，扣除原審已判准部
    分65,000元外之差額225,000 元，此部分願意撤回不再請求
    。」，故己○○僅就原判決駁回其請求報酬，及結構設計費
    用部分提起上訴（本院卷第32、34頁）。
  (二)次查，乙○○等4人提起附帶上訴，係就原判決命乙○○等4
    人應給付丙○○報酬80,000元、給付己○○報酬279,417元
    部分（本院卷第50頁），其餘部分未據聲明不服。
五、本件不爭執事項：
  (一)乙○○等4 人原欲在系爭土地上蓋鋼筋加工廠，丁○○於95
    年3月7日、戊○○、乙○○及甲○○於95年3 月30日分別簽
    署如原證1所示之委託書各1份，兩造間有委任契約關係存在
    。
  (二)兩造有就系爭土地進行複丈，乙○○等4人對於原證2-2土地
    登記謄本、原證2-3土地複丈成果圖之真正均不爭執。
  (三)兩造均知悉系爭土地僅能作農業設施使用，並均同意先以農
    業設施掛件申請建造執照；乙○○等4人對於原證4即農業用
    地容許作農業設施使用申請書之真正不爭執。
  (四)丁○○確有提出原證2-1之土地使用同意書；乙○○等4人於
    95年4月3日出具如原證3 所示之代刻印章委託書予丙○○等
    2人；戊○○、甲○○2人並將掛件申請建造執照所需之起造
    人身分證影本傳真予丁○○等2人。
  (五)乙○○等4 人同意在系爭土地上進行地質探勘，且不爭執原
    證2-7即頂福公司出具之地質鑽探工作報告書之真正。
  (六)乙○○確有通知丙○○等2人終止委任。
六、本件爭點：
  (一)丙○○等2人受委任事項之範圍為何？
  (二)乙○○等4人何時通知丙○○等2人終止委任契約？
  (三)丙○○等2人請求報酬是否有理由？
  (四)己○○請求乙○○等4人清償債務是否有理由？
七、丙○○等2人上訴部分：
  (一)關於丙○○等2人受委任事項之範圍部分：
    按解釋意思表示，應探求當事人之真意，不得拘泥於所用之
    辭句，為民法第98條所明定。又解釋契約，應斟酌立約當時
    之情形，及一切證據資料以為斷定之標準，庶不失契約之真
    意。最高法院86年台上字第2756號裁判要旨參照。
    1.丁○○不爭執於95年3月7日簽署委託書；戊○○、乙○○
      及甲○○不爭執於95年3月30日簽署委託書，有委託書2件
      在卷可稽（原審卷(一)第9、10頁），可認兩造間有委任關
      係是實。
    2.查95年3月7日委託書記載略以：「本人（即丁○○）擬於
      桃園縣平鎮市○○段東勢小段56地號等一筆土地申請非都
      市計畫作農業設施容許使用及建築物建築執照請領，基地
      總面積20,523平方公尺，特委託己○○結構技師及丙○○
      建築師辦理一切相關手續事宜。」，95年3 月30日委託書
      記載略以：「本人（即戊○○、乙○○、甲○○）擬於桃
      園縣平鎮市○○段東勢小段56地號等壹筆土地，基地面積
      20,523平方公尺，興建鋼筋加工及配售廠，廠房及辦公室
      …等，特委託結構技師己○○及建築師丙○○規劃設計、
      及監造建築物、並代為辦理各項申請事宜。」，上開2 件
      委託書就同一筆土地利用之約定固不相同。惟查，丙○○
      等2人於96年9 月20日民事準備書(一)狀第1段載稱：「緣戊
      ○○、乙○○、甲○○3人集資準備興建鋼筋加工廠，…
      …」（原審卷(二)第11頁），核與乙○○等4人於96年10月1
      7日民事答辯續狀第3段載稱：「己○○不知由何處得知此
      項訊息，乃主動毛遂自薦向被告等人保證渠有辦法可在上
      揭土地上興建鋼筋加工廠，……惟因原告己○○再三保證
      渠關係良好，一切交給他辦理即可，被告等人誤信其言，
      才於95年3 月間分別各簽署一份委託書給原告己○○」（
      原審卷(二)第20頁）。足認乙○○等4 人係為在系爭土地上
      興建鋼筋加工廠及配售廠，而委託丙○○等2 人處理事務
      ，可以認定。
    3.次查，丙○○等2人於96年9月19日民事準備(一)狀中載稱：
      「被告在原告告知其該地只能作農業設施使用後，已表示
      只要原告為其設計工廠、估算經費、申請第一期廠房之建
      造執照即可」（原審卷(二)第13頁），乙○○等4 人於96年
      10月15日民事答辯續狀中載稱：「僅及於建造執照送件掛
      號」（原審卷(二)第20頁），另參照建築法第30條、第32條
      規定，起造人申請建造執照或雜項執照時，應備具申請書
      、土地權利證明文件、工程圖樣及說明書；工程圖樣及說
      明書應包括基地位置圖、地盤圖、建築物之平面、立面、
      剖面圖及結構計算書、建築物設備圖說、設備計算書。足
      認丙○○等2 人受委任事項範圍包括鋼筋加工及配售廠之
      規劃設計、第一期廠房建造執照請領，因請領建造執照繪
      製設計圖、施工圖、結構圖等，及為完成前開事務而代辦
      各項申請事宜。
    4.綜上，丙○○等2 人受委任事項應包含鋼筋加工及配售廠
      之規劃設計、第一期廠房建造執照請領，繪製設計圖、施
      工圖、結構圖等，及為完成前開事務而代辦各項申請事宜
      。乙○○等4 人辯稱建築法第35、36條規定主管機關於審
      核後認有不合法規、命令或妨礙當地都市計畫或區域計畫
      時，得通知改正及複審，故僅委任建造執照送件掛號之事
      務，不包括設計及繪製圖說云云，尚非可採。
  (二)關於乙○○等4人通知終止委任契約部分：
    兩造不爭執乙○○確有通知丙○○等2 人終止委任，惟就終
    止之時點有所爭執。經查：
    1.兩造不爭執戊○○、甲○○曾將掛件申請建造執照所需之
      起造人身分證影本傳真予丙○○等2 人。查戊○○係傳真
      新式身分證影本，有戊○○身分證反面影本在卷可稽（原
      審卷(一)第370 頁）。次查，戊○○係於95年5月4日換領新
      式國民身分證，有桃園縣平鎮市戶政事務所97年9 月18日
      函併附換發國民身分證申請書在卷可稽（原審卷(二)第137
      至138 頁）。是以，乙○○等4人不可能於95年4月間終止
      兩造委任關係。
    2.證人庚○○證稱略以：伊係作鋼鐵方面機械設備的生意，
      伊從戊○○處得知乙○○等4 人有計畫設廠作鋼筋裁剪、
      加工、買賣，伊和乙○○接洽過，希望乙○○向伊買機器
      。伊只有拜訪過乙○○等4人2次，己○○有單獨到伊的工
      廠看平面圖，作為廠房規劃的參考，伊並沒有跟雙方共同
      討論過，就平面圖的規劃比較積極參與有2、3個月等語（
      原審卷(二)第80至81頁）。證人庚○○證稱參與平面圖規劃
      有2、3個月，堪認丙○○等2人自95年3月起受任後，處理
      事務之期間約至同年5、6月間。
    3.綜上，丙○○等2人主張於95年6月底乙○○通知終止委任
      ，可以採信。乙○○等4人辯稱兩造係於95年4月中旬終止
      委任，為不可採。
  (三)關於丙○○等2人請求部分：
    按受任人因處理委任事務，負擔必要債務者，得請求委任人
    代其清償，未至清償期者，得請求委任人提出相當擔保。報
    酬縱未約定，如依習慣，或依委任事務之性質，應給與報酬
    者，受任人得請求報酬。受任人應受報酬者，除契約另有訂
    定外，非於委任關係終止及為明確報告顛末後，不得請求給
    付。委任關係，因非可歸責於受任人之事由，於事務處理未
    完畢前已終止者，受任人得就其已處理之部分，請求報酬。
    民法第546條第2項、第547條、第548條分別定有明文。
    1.查兩造未就委任報酬為約定。惟乙○○等4 人為在系爭土
      地上興建鋼筋加工廠及配售廠，委任建築師丙○○及結構
      技師己○○處理相關事宜，依該委任事務之性質及社會一
      般常情，應給與報酬。次查，乙○○等4 人於尚未送件請
      領建造執照前即終止委任，足認兩造間委任關係，因非可
      歸責於受任人之事由，於事務處理未完畢前已終止，故依
      據民法第548條規定，丙○○等2人就其已處理之部分，請
      求乙○○等4人給付報酬，為有理由。
    2.關於丙○○請求部分：
      (1)查丙○○等2人於本案起訴前向乙○○等4人請款，就建
        築師費用部分，係以地籍圖申請、套繪廠房位置圖、現
        場測量初期規劃等事項，以請照面積5,568 平方公尺
        ，估算費用25,000元，總面積11,088平方公尺，估算
        費用55,000元，以上費用總計為80,000元，有費用明細
        在卷可稽（原審卷(二)24頁）。茲審酌該明細表係於本案
        起訴前由丙○○等2 人提出，該明細表內記載丙○○已
        完成之事務內容可以採信，另審酌丙○○具有建築師執
        照等情形，堪認丙○○請求報酬80,000元，為有理由，
        應予准許。
      (2)丙○○主張已為查勘建築基地、擬定規劃草圖、繪製設
        計圖樣等工作，提出廠房設計圖、施工圖（即原證2-5
        ）為證（原審卷(一)第15至62頁）。上開設計圖等為乙○
        ○等4 人否認。經查，上開圖面於原審卷(一)第26至32頁
        、第43至55頁記載日期為94年4 月13日，核與兩造委任
        期間不符，該部分圖面尚難認與本件委託事務相關。丙
        ○○主張其係依據證人庚○○之平面圖勘查規劃，並繪
        製設計圖樣等語。經查，證人庚○○固證稱曾將鋼筋剪
        裁加工整廠配置圖和乙○○等4 人檢討修改等語（原審
        卷(二)第82頁），惟證人庚○○亦證述乙○○等4 人並未
        告知需求，伊係依據自身專業認定天車載重，且最後平
        面圖送予乙○○等4 人後沒有下文等語明確（原審卷(二)
        第81至82頁）。證人庚○○所繪平面圖既未經乙○○等
        4 人予以審認，且本件建造執照之申請尚未送件，則尚
        難逕認丙○○繪製之設計圖及施工圖經乙○○等4 人確
        認。
      (3)再查，兩造並未合意建築師報酬之計算依據，丙○○主
        張依據行政院內政部核定之省（市）建築師公會建築師
        業務章則及建築酬金標準計算，以第一期建築面積5,99
        5.58平方公尺、第二期建築面積5,079.42平方公尺、法
        定工程造價每平方公尺造價6,300元，請求給付酬金40%
        ，即1,232, 517元，尚非有據。
      (4)又乙○○等4人委任丙○○規劃設計鋼筋加工及配售廠
        ，應以規劃之總面積為報酬之審酌，較為合理。蓋有總
        面積為規劃之基礎，方能規劃建造執造之請領面積。乙
        ○○等4人辯稱應以請領第一期廠房建造執照之面積5,5
        68平方公尺為計算云云，尚非可採。
    3.關於己○○請求部分
      (1)丙○○等2人於本案起訴前向乙○○等4人請款，就結構
        設計費用部分，係以結構計算書覆核16,000元，結
        構計算及施工圖請照面積5,568平方公尺，估算費用140
        ,313 元；總面積11,088平方公尺，估算費用279,417元
        ，有費用明細在卷可稽（原審卷(二)第24頁）。上開結構
        計算覆核費用，係己○○作結構分析後，將結果提供予
        旭展結構技師事務所覆核是否正確，據己○○陳述明確
        （本院卷第72頁反面）。然己○○既為結構分析之專業
        人員，則興建鋼筋加工廠有關之結構設計、計算、覆核
        等事項，均屬己○○受任應處理之事務，縱己○○將委
        任事務委由他人處理，所支出之相關費用，應屬己○○
        處理委任事務之成本。是以，己○○請求乙○○等4 人
        給付覆核費用16,000元，為無理由。又己○○於計算費
        用時係分別按請照面積及總面積計算費用，然按總面積
        計算時，即已包含請照面積，故請照面積部分之費用應
        予剔除方屬合理。茲審酌系爭土地已進行地質探勘，有
        乙○○等4 人不爭執之地質鑽探工作報告書在卷可稽（
        原審卷(一)第315至367頁），己○○據此自行所為之結構
        設計請求委任報酬279,417 元，為有理由，應予准許。
      (2)己○○主張已為結構分析之工作，提出旭展結構技師事
        務所結構計算書（即原證2-6）為證（原審卷(一)第63至3
        14頁）。上開結構計算書為乙○○等4 人所否認。查該
        結構計算書於原審卷(一)第137至146頁、第290至307頁記
        載日期為93年4 月13日，核與兩造於95年3月至6月底間
        委任期間不符，尚難認與本件委託事務相關。且證人蕭
        興國證稱：原審卷(一)第63至314 頁為伊本人製作，為己
        ○○於96年上半年間委託設計（本院卷第63頁至反面）
        ，核與兩造委任期間不符。
      (3)兩造並未就結構技師之報酬計算方式為約定。經查，乙
        ○○等4人出具2件委託書，均特別載明委託己○○結構
        技師，可知乙○○等4 人係因己○○為結構設計之專業
        人士而委任其處理鋼筋加工廠之規劃設計。且查，丙○
        ○等2人於本案起訴前向乙○○等4人請款，係以結構設
        計之事務為內容，有費用明細在卷可稽（原審卷(二)第24
        頁）。是以，己○○主張其任務係基於為乙○○等4 人
        從事不動產開發，依土地開發業之淨利率29% 請求服務
        報酬416,337元，係非有據。
      (4)己○○自稱其雖具有結構技師資格但未登錄開業，不得
        執行業務，須委託開業技師為結構設計及簽證，始為合
        法等語（本院卷第33頁）。惟證人蕭國興證稱伊係己○
        ○委託設計（本院卷第63頁反面）。是以，己○○因其
        不能執行業務而委由旭展事務所為結構設計，核與乙○
        ○等4 人與己○○間委任關係，係屬不同之法律關係。
        旭展事務所得請求之報酬，不能認為應由非委託人之乙
        ○○等4人給付之。己○○主張其為乙○○等4人之利益
        ，委託旭展事務所為結構設計費用502,476 元，應包括
        於請求報酬範圍內等語，為無理由。
      (5)兩造委任之期間係自95年3月至95年6月底，詳前理由七
        之(二)所述。證人蕭國興證稱略以：原審卷(一)第63至314
        頁結構計算書係由伊本人製作，為己○○於96年上半年
        間委託設計、繪製，設計費用502,476 元等語明確（本
        院卷63頁反面至第64頁）。可認己○○係於乙○○等4
        人通知終止委任後，始委託旭展事務所為結構設計。是
        以，己○○委託旭展事務所為結構設計，所負擔502,47
        6 元設計費用，不能係因處理委任事務所負擔之必要債
        務。從而，己○○請求乙○○等4人應代其清償502,476
        元債務，為無理由。
    4.綜上，丙○○、己○○依據委任關係請求乙○○等4 人分
      別給付報酬80,000元、279,417 元，為有理由，應予准許
      ，逾此範圍之請求，為無理由，應予駁回。
八、乙○○等4人附帶上訴部分：
    查兩造固未就委任報酬為約定。惟查，乙○○等4 人為在系
    爭土地上興建鋼筋加工廠及配售廠，委任建築師丙○○及結
    構技師己○○處理相關事宜，業經認定如前理由七之(一)所述
    。依該委任事務之性質及社會一般常情，應給與報酬，詳理
    由七之(三)所述，是丙○○等2人就其已處理部分，依民法第5
    48條規定，請求乙○○等4 人給付報酬，係屬有據。乙○○
    等4人拒絕給付丙○○等2人之報酬，為不可採。
九、丙○○、己○○依據兩造間委任關係，請求乙○○等4 人分
    別給付報酬80,000元、279,417 元，及均自起訴狀繕本送達
    翌日即96年7 月28日起至清償日止，按年息5%計算之利息，
    為有理由，應予准許，逾前開範圍之請求，為無理由，應予
    駁回。
十、原審就超過上開應准許部分，為丙○○等2 人敗訴之判決，
    並無不合，丙○○等2 人上訴意旨，就此部分，指摘原判決
    不當，求予廢棄，為無理由，應駁回其上訴。原審就上開應
    准許部分，判命乙○○等4 人給付，並為假執行之宣告，於
    法並無違誤。乙○○等4 人附帶上訴意旨，就此部分指摘原
    判決不當，求予廢棄改判，為無理由，應駁回其附帶上訴。
十一、本件事證已臻明確，兩造其餘攻擊防禦方法及未經援用之
      舉證，經審酌核與本件判決結果不生影響，不再逐一論述
      ，附此敘明。
十二、據上論結，本件上訴及附帶上訴均為無理由，依民事訴訟
      法第449條第1項、第78條、第85條第1 項前段，判決如主
      文。
中    華    民    國    98    年    8     月    26    日
                    民事第二庭
                        審判長法  官  吳謙仁
                              法  官  蘇瑞華
                              法  官  李瓊蔭
正本係照原本作成。
如不服本判決，應於收受送達後20日內向本院提出上訴書狀，其
未表明上訴理由者，應於提出上訴後20日內向本院補提理由書狀
（均須按他造當事人之人數附繕本）上訴時應提出委任律師或具
有律師資格之人之委任狀；委任有律師資格者，另應附具律師資
格證書及釋明委任人與受任人有民事訴訟法第466條之1第1項但
書或第2項（詳附註）所定關係之釋明文書影本。
中    華    民    國    98    年    8     月    27    日
                              書記官  王才生
附註：
民事訴訟法第466條之1（第1項、第2項）：
對於第二審判決上訴，上訴人應委任律師為訴訟代理人。但上訴
人或其他法定代理人具有律師資格者，不在此限。
上訴人之配偶、三親等內之血親、二親等內之姻親，或上訴人為
法人、中央或地方機關時，其所屬專任人員具有律師資格並經法
院認為適當者，亦得為第三審訴訟代理人。


司法院資訊處製作；財團法人民間司法改革基金會備份。
